臺灣嘉義地方法院刑事判決　　　　　　　 96年度訴字第415號
公　訴　人　臺灣嘉義地方法院檢察署檢察官
被　　　告　甲○○
上列被告因誣告案件，經檢察官聲請以簡易判決處刑（九十五年
度偵字第七二三六號），本院簡易庭認有刑事訴訟法第四百五十
一條之一第四項但書所列情形，移送本院改依通常程序審理，本
院判決如下：
    主  文
甲○○無罪。
    理  由
壹、聲請簡易判決處刑意旨略以：緣被告甲○○前曾對告訴人乙
    ○○、案外人邱彬向臺灣嘉義地方法院檢察署告訴其等涉犯
    毀損、傷害、妨害名譽等罪，邱彬前曾對甲○○向臺灣嘉義
    地方法院檢察署告訴甲○○涉犯傷害罪，乙○○毀損部分案
    經該署檢察官以九十四年度偵字第三三七號處分書為不起訴
    處分；甲○○傷害、邱彬傷害及毀損、乙○○妨害名譽等部
    分則經該署檢察官以九十三年度核退偵字第二號起訴書提起
    公訴，嗣邱彬、甲○○、乙○○均為本院簡易庭九十三年度
    朴簡字第七○號判決判處罪刑，該三人不服該判決向本院提
    起上訴，案經本院九十三年簡上字第一六五號判決駁回邱彬
    、甲○○上訴，另判處乙○○罪刑確定。甲○○明知乙○○
    於本院九十三年度簡上字第一六五號案件審理中，未曾於九
    十三年八月十三日審判期日以證人身分出庭證述：『九十二
    年十月十八日凌晨時分，在前往告訴人甲○○住宅之前，曾
    撥打電話給甲○○，告訴人將與邱彬等人前往協調糾紛，獲
    取甲○○同意後，才聯絡邱彬等人一同前往。』等語，竟意
    圖使乙○○受刑事處分，於九十四年二月十五日至臺灣嘉義
    地方法院檢察署對於該署檢察官九十四年度偵字第三三七號
    不起訴處分聲請再議時，在所遞聲請再議狀內記載「．．惟
    被告乙○○於同案被告邱彬於嘉義地方法院九十三年度簡上
    字第一六五號九十三年八月十三日審理時，以『證人』身分
    卻證述：『九十二年十月十八日凌晨時分，在前往告訴人甲
    ○○住宅之前，曾撥打電話給甲○○，告知將與邱彬等人前
    往協調糾紛，獲取甲○○同意後，才聯絡邱彬等人一同前往
    。』乙節，．．乙○○如上揭所述，為圖卸刑責，設詞攀誣
    ，力圖狡辯，仍人之常情，惟被告以證人身份，同案於被告
    邱彬被訴毀損案件，於嘉義地方法院九十三年度簡上字第一
    六五號九十三年八月十三日審理時，再為虛偽之證述，其犯
    行已構成刑法第一百六十八條偽證罪犯行，宜由檢察官另行
    分案偵辦．．。」等詞，以此向有偵查犯罪職權之臺灣嘉義
    地方法院檢察署及臺灣高等法院臺南分院檢察署誣告乙○○
    涉有偽證罪嫌等語，因認被告甲○○涉犯刑法第一百六十九
    條第一項之誣告罪嫌等語。
貳、按「誣告罪之成立，須以被誣告人因虛偽之申告，而有受刑
    事或懲戒處分之危險為其要件，故以不能構成犯罪或受懲戒
    處分之事實誣告人者，雖意在使人受刑事或懲戒處分，亦不
    能成立犯罪。」；「刑法上誣告罪之成立，在主觀方面，固
    須申告者有使人受刑事或懲戒處分之意思，在客觀方面，尤
    須所虛構之事實足使被誣告人有受刑事或懲戒處分之危險，
    若申告他人有不法行為，而其行為在刑法上並非構成犯罪，
    則被誣告者既不因此而有受刑事訴追之虞，即難論申告者以
    誣告之罪。」；「被告向警察派出所呈遞陳情書，其目的既
    在求將上訴人等使用中，屬於被告之私章、店印、發票及購
    買證收回，且謂上訴人等占有工廠，係由於合夥關係，則上
    訴人等並不犯侵占罪名，至其要求交還工廠，又屬民事糾紛
    ，上訴人更無受刑事處分之危險，自難論被告以誣告之罪。
    原審維持第一審諭知被告無罪之判決，按之刑事訴訟法第二
    百九十三條第一項並無違誤。」；「誣告罪之成立，須以被
    誣告人因虛偽之申告，而受有刑事或懲戒處分之危險為其要
    件，故以不能構成犯罪或懲戒處分之事實誣告人者，雖意在
    使人受刑事或懲戒處分，亦不能成立犯罪，上訴人以被誣告
    人借米不還指為侵占提起自訴，所謂借米不還，純為民事上
    之貸借關係，根本不成犯罪，是其事實縱出虛構，被誣告人
    仍無受刑事處分之危險，即難論上訴人以刑法第一百六十九
    條第一項之誣告罪名。」業經最高法院二十年上字第一七○
    ○號、三十年上字第二○○三號、四十八年台上字第五八七
    號、四十四年台上字第六五三號判例釋之甚明。從而，「刑
    法第一百六十九條第一項誣告罪之成立，須以被誣告人因虛
    偽之申告，而有受刑事或懲戒處分之危險為要件，若無此項
    危險，雖意在使人受刑事或懲戒處分，亦不能成立犯罪。本
    件被告與告訴人蘇○財為胞兄弟，為二親等內血親，與告訴
    人之妻藍○洲為二親等內姻親，被告係於民國八十三年間知
    悉告訴人夫妻之竊佔行為，均已經原判決依據卷內資料予以
    說明，被告於八十六年二月間具狀告訴蘇○財夫妻竊佔，已
    逾告訴乃論之罪六個月告訴期間，縱有誣告故意，告訴人夫
    婦亦無受刑事處分之危險，其行為不罰。」
參、檢察官認被告甲○○涉有誣告犯行，無非以告訴人乙○○之
    指訴，被告所親製之聲請再議狀，本院九十三年度簡上字第
    一六五號案件之九十三年八月十三日審判筆錄等證據，為其
    論據。訊據被告固坦認向臺灣嘉義地方法院檢察署及臺灣高
    等法院臺南分院檢察署提出內載乙○○涉嫌偽證之聲請再議
    狀，惟堅詞否認有何犯行，辯稱，乙○○確曾在上開審判期
    日時為虛偽之陳述，其一時不察，乃將以被告身分陳述之乙
    ○○誤認為以證人身分陳述等語。
肆、經查：
  一、被告前曾對乙○○、邱彬向臺灣嘉義地方法院檢察署告訴
      其等涉犯毀損、傷害、妨害名譽等罪，邱彬前曾對被告向
      臺灣嘉義地方法院檢察署告訴被告涉犯傷害罪，乙○○毀
      損部分案經該署檢察官以九十四年度偵字第三三七號處分
      書為不起訴處分；被告傷害、邱彬傷害及毀損、乙○○妨
      害名譽等部分則經該署檢察官以九十三年度核退偵字第二
      號聲請書聲請簡易判決處刑，嗣邱彬、被告、乙○○均為
      本院簡易庭九十三年度朴簡字第七○號判決判處罪刑，該
      三人不服該判決向本院提起上訴，案經本院九十三年簡上
      字第一六五號判決駁回邱彬、被告上訴，另判處乙○○罪
      刑確定等情，有臺灣嘉義地方法院檢察署刑案資料查註紀
      錄表、臺灣高等法院被告前案紀錄表、臺灣嘉義地方法院
      檢察署檢察官九十四年度偵字第三三七號不起訴處分書、
      本院九十三年度簡上字第一六五號判決在卷可稽（本審卷
      第二頁至第七頁、第十頁至第十四頁，偵查前案卷宗）。
  二、被告於九十四年二月十五日至臺灣嘉義地方法院檢察署對
      於該署檢察官九十四年度偵字第三三七號不起訴處分聲請
      再議時，曾在所遞聲請再議狀內記載「．．惟被告乙○○
      於同案被告邱彬於嘉義地方法院九十三年度簡上字第一六
      五號九十三年八月十三日（原聲請再議狀記載為十四日，
      惟依該狀上下文，應為十三日之誤）審理時，以『證人』
      身分卻證述：『九十二年十月十八日凌晨時分，在前往告
      訴人甲○○住宅之前，曾撥打電話給甲○○，告知將與邱
      彬等人前往協調糾紛，獲取甲○○同意後，才聯絡邱彬等
      人一同前往。』乙節，．．乙○○如上揭所述，為圖卸刑
      責，設詞攀誣，力圖狡辯，仍人之常情，惟被告以證人身
      份，同案於被告邱彬被訴毀損案件，於嘉義地方法院九十
      三年度簡上字第一六五號九十三年八月十三日審理時，再
      為虛偽之證述，其犯行已構成刑法第一百六十八條偽證罪
      犯行，宜由檢察官另行分案偵辦．．。」等詞，以此向有
      偵查犯罪職權之臺灣嘉義地方法院檢察署及臺灣高等法院
      臺南分院檢察署告發乙○○涉有偽證罪嫌之事實，為被告
      所是認，並有被告親製之聲請再議狀在卷可稽（交查字偵
      查卷第二十九頁至第三十七頁）。
  三、本院九十三年度簡上字第一六五號案件九十三年八月十三
      日審判期日時，僅有證人黃洪碧英、邱旭正、卓錦華等三
      人以證人身分應訊，乙○○係以上訴人及被告身分出庭等
      情，業據調取本院九十三年度簡上字第一六五號卷宗審核
      無訛（是日審判筆錄存於該卷第一百五十八頁至第一百八
      十五頁）。又綜觀本院九十三年度簡上字第一六五號卷宗
      全卷，亦查無乙○○曾以證人身分應訊之筆錄或任何證據
      。
  四、乙○○於本院九十三年度簡上字第一六五號案件審理時從
      未以證人身分應訊，則被告於九十四年二月十五日提出聲
      請再議狀向臺灣嘉義地方法院檢察署及臺灣高等法院臺南
      分院檢察署告發乙○○於本院九十三年度簡上字第一六五
      號案件審理時以證人身分應訊時虛偽陳述涉有偽證罪嫌，
      固屬不實。惟刑法第一百六十八條：「於執行審判職務之
      公署審判時或於檢察官偵查時，證人、鑑定人、通譯於案
      情有重要關係之事項，供前或供後具結，而為虛偽陳述者
      ，處七年以下有期徒刑。」之偽證罪，係以行為人具備證
      人身分為前提，苟行為人根本未以證人身分應訊，既非證
      人，當無構成偽證罪之可能。乙○○於本院九十三年度簡
      上字第一六五號案件審理時從未以證人身分應訊，因與刑
      法偽證罪以行為人具備證人身分之構成要件未合，根本無
      構成偽證罪之危險。而誣告罪之成立，須以被誣告人因虛
      偽之申告，而有受刑事處分之危險為其要件，故以不能構
      成犯罪之事實誣告人者，雖意在使人受刑事或懲戒處分，
      亦不能成立犯罪，前經敘明。從而，被告請求具有偵查犯
      罪職權之機關偵辦乙○○涉嫌偽證罪，雖意在使乙○○受
      到刑事處分，但依被告所申告之內容，乙○○毫無構成偽
      證罪之危險，被告之行為，自與刑法上誣告罪之要件有別
      ，而屬不罰。被告行為既屬不罰，應諭知無罪之判決，以
      免冤抑。
據上論斷，應依刑事訴訟法第四百五十二條、第三百零一條第一
項，判決如主文。
本案經檢察官陳慧玲到庭執行職務。
中　　華　　民　　國　　96　　年　　7 　　月　　24　　日
              刑事第五庭審判長  法  官  林信旭
                                法　官  洪嘉蘭
                                法  官  張道周
上列正本證明與原本無異。
如不服本判決，應於判決送達後10日內向本院提出上訴狀（應附
繕本）。告訴人或被害人如對於本判決不服者，應具備理由請求
檢察官上訴，其上訴期間之計算係以檢察官收受判決正本之日期
為準。
中　　華　　民　　國　　96　　年　　7 　　月　　24　　日
                                書記官  黃意雯
